臺灣高等法院高雄分院刑事判決　　　　　　　　　九十一年度上易字第一六號
　　上訴人　台灣高雄地方法院檢察署檢察官
　　被　　　告　甲○○
　　選任辯護人　方春意
右上訴人因被告詐欺案件，不服臺灣高雄地方法院八十九年度易字第五三七二號中華
民國九十一年四月二十三日第一審判決（起訴案號：臺灣高雄地方法院檢察署八十八
年度偵字第三０一八三號），提起上訴，本院判決如左：
      主  文
上訴駁回。
      理  由
一、公訴意旨略以：甲○○與陳惠瀛（另案由檢察官發佈通緝中）明知其已無償債能
    力，竟共同意圖為自己不法所有之概括犯意，於民國（下同）八十二年元月間，
    連續多次共同至乙○○位於高雄市新興區○○○路二九三號十二樓之二之住所，
    對乙○○佯稱需款週轉，並持「惠鼎兄弟貿易有限公司（下稱惠鼎公司）」所簽
    發發票日為八十三年七月間之支票七紙，並提供位其於「高雄市前金區○○○路
    一四三號七樓之五」之土地抵押設定資料（事後未設定）交乙○○收執，以取信
  乙○○，乙○○因而不疑有他，遂陸續交付新台幣（下同）七百八十萬元。詎甲
    ○○與陳惠瀛二人，竟於八十三年七月間，要求乙○○暫緩兌現，卻於同年年底
    ，向台灣銀行三多分行撤銷付款委託，使乙○○無法順利提示求償，迭經乙○○
    催討，亦均置之不理，乙○○始知受騙，因認被告甲○○涉有詐欺之罪嫌。
二、按犯罪事實應依證據認定之，無證據不得推定其犯罪事實，刑事訴訟法第一百五
    十四條定有明文。所謂認定犯罪事實之證據，係指足以認定被告確有犯罪行為之
    積極證據而言，如未能發現相當證據或證據不足以證明，自不能以推測或擬制之
    方法，以為裁判基礎，此有最高法院二十九年上字第三一○五號判例及四十年台
    上字第八十六號判例可供參照；又認定犯罪事實，所憑之證據，雖不以直接證據
    為限，間接證據亦包括在內，然無論直接或間接證據，其為訴訟上之證明，須於
    通常一般之人均不致於有所懷疑，而得確信其為真實之程度者，始得據之為有罪
    之認定，倘其證明尚未達到此一程度，而有合理性懷疑之存在時，即無從為有罪
    之認定，此亦有最高法院七十六年台上字第四九八六號判例可資參照；再者，刑
    法第三百三十九條第一項詐欺罪之成立，以意圖為自己或第三人不法所有，以詐
    術使人將本人或第三人之物交付為要件，所謂以詐術使人交付，必須被詐欺人因
    其詐術而陷於錯誤，若其所用方法，不能認為詐術，亦不致使人陷於錯誤，即不
    構成該罪，此亦有最高法院四十六年台上字第二六○號判例可資參照。
三、本件公訴人認被告涉有上開詐欺罪嫌係以告訴人乙○○之指訴，復有惠鼎公司所
    簽之支票、借款人為被告甲○○借款金額七百八十萬元借據一紙、所擬提供座落
    鳥松鄉○○段二七○之三號建號三三四號房屋土地所有權全部暨前金區○○段五
    二三號建號二二九號房屋及土地所有權供擔保之抵押權設定契約書一紙、及陳惠
    瀛傳真給被告內容為：「德勝您好，根據我們之間協議，惠鼎公司歸您所有，債
    務也歸你，其中包括．．．乙○○及所有其他公司債務。相信在這五年間，惠鼎
    公司創造之利潤，尤其是匯差，你應該本著良心歸還這些人之欠款，．．．。」
    之傳真紙一紙為其論據。惟訊據被告則堅詞否認有於右揭時地向告訴人乙○○詐
    取金錢之情事，辯稱：當時惠鼎公司之負責人係其兄陳惠瀛，係陳惠瀛以公司之
    名義向告訴人借款，供作惠鼎公司週轉之用，依惠鼎公司之記載，金額應累積為
    六百八十萬元，非七百八十萬元，後來因惠鼎公司經營陷入困難，當時負責人陳
    惠瀛曾召集所有股東及債權人開協調會，約定陳惠瀛之借款，由陳惠瀛償還，伊
    向友人所借款項則由伊負責償還，告訴人當時亦參與協調並予同意，公司則由伊
    接手經營，至八十四年十二月間，告訴人以陳惠瀛尚未履行償債為由，屢至其住
    處，要求伊償兄長陳惠瀛之償務，伊因公司經營略有起色，加以母親之勸說，乃
    同意代陳惠瀛償還向告訴人所借款項，雙方並同意以七百萬元結算，旋即簽發面
    額相同之支票共十三張交告訴人兌現提領，其後因告訴人多次刁擾，伊為息事寧
    人，再支付現金三十三萬元，共償還借款七百三十三萬元，因支票並非以其名義
    所簽發，所以未收回，詎事隔二年餘，告訴人突又於八十八年十月二十二日上門
    ，稱被告乃欠其三千三百二十九萬元等語。
四、經查：
  (一)告訴人乙○○所提出由陳惠瀛代表惠鼎公司簽發支票向告訴人乙○○借款之票據
    發票日期均為八十三年七至九月間，面額共計六百萬元，有支票影本在卷可憑（
    見偵查卷第四頁至第八頁），而惠鼎公司曾簽發發票日為八十四年十二月十五日
    、八十五年一月三十一日，面額各為二萬元、一百萬元之支票交告訴人乙○○提
    領，被告亦曾以自己之名義簽發自八十五年八月十日至八十六年三月十日止，面
    額各為五十萬元，共八張計四百萬元之支票交告訴人乙○○提領，嗣又交付三十
    三萬元之現金予告訴人乙○○，計還款七百三十三萬元之事實，已據告訴人乙○
    ○於原審及本院調查時自承在卷，並有支票及傳帳傳票影本在卷可憑（見原審卷
    第三十四至四十四頁），若以惠鼎公司名義簽發之支票係詐騙之工具，則被告既
    存心詐騙，且已得逞，被告豈有再返還之理？
  (二)告訴人乙○○於檢察官偵查中始終否認被告有清償上開欠款（見偵查卷第一百六
    四頁倒數第三行），嗣經被告向銀行提出上開支票影本後，始承認被告有右揭七
    百三十三萬元之清償行為，就此告訴人乙○○雖又陳稱：被告所清償者係另一筆
    借款等語，縱令屬實，則被告前後向告訴人乙○○所取得之金額高達一千四百餘
    萬元，如被告蓄意詐騙，何須於詐得一千餘萬元後，再償還其中之七百三十三萬
    元？是告訴人乙○○指稱被告係詐騙云云，顯與常情不符。且告訴人乙○○就另
    一筆借款雖提出其在台灣中小企銀北高雄分行之提款資料以為憑，惟為被告所否
    認，告訴人乙○○亦自承係現金交付被告，是該提款資料僅能證明告訴人乙○○
    有提款之事實，不能據以證明其所提領之現金係交付被告。何況告訴人乙○○自
    承卷附之計算明細（見原審卷第三十頁）係其妻所書寫，依該明細所載，渠等曾
    於八十五年八月間就雙方債務進行會算，依該計算明細表上之記載有「原本金七
    百八十萬元，以月息百分之三，二十五個月計算（八十三年七月二十三日至八十
    五年八月二十三日），所得之利息為五百八十五萬元，又五百八十五萬元以同一
    利率、期間計算得出四百三十八萬七千五百元之利息，上開二筆利息扣除已償還
    利息七百三十三萬元尚有二百九十萬七千五百元」、「原本金七百八十萬元加應
    付利息二百九十萬七千五百元等於應付本金一千零七十萬七千五百元（算至八十
    五年八月二十三日）」等文字，依上開計算明細表之內容觀之，被告所辯給付予
    告訴人之七百三十三萬元係作為給付告訴人乙○○所稱七百八十萬元借款之用等
    語，應非子虛。
  (三)告訴人乙○○雖另陳稱：於八十三年四月十三日提領二百二十萬元，同年月十六
    日提領一百五十萬元交被告等語（見本院卷第七三頁告訴人所提出之明細），惟
    依原審向台灣銀行三多分銀查詢結果，惠鼎公司曾簽發八十三年四月一日之五百
    零六萬元支票由告訴人乙○○提示兌領，於八十三年四月十四日簽發三百零三萬
    六千元之支票由告訴人乙○○之妻黃素娥兌領，於八十三年四月十六日簽發二百
    零二萬元四千之支票由告訴人乙○○兌領（見原審卷第一三六頁以下），則被告
    是否有必要於八十三年四月十三日向告訴人乙○○借款二二０萬元，於次日即讓
    告訴人乙○○兌領三百零三萬六千元，於八十三年四月十六日借款一百五十萬元
    ，於當日即讓告訴人乙○○兌領二百零二萬四千元，是告訴人乙○○所稱七百三
    十三萬元係另筆借款等語，亦屬可疑。
  (四)告訴人乙○○於原審法院陳稱：其曾於八十三年十二月二十九日以存摺提款交付
    現金之方式貸予被告一百萬元等語（見原審卷第一三四頁表二編號一），惟為被
    告所否認，縱令告訴人乙○○所述屬實，然告訴人乙○○曾於八十三年九月十三
    日提示由惠鼎公司所簽發之面額六十萬元之支票，經台灣銀行以撤銷付款為由予
    以退票，有退票理由單在卷可憑（見偵查卷第八頁支票影本及退票理由單），則
    告訴人乙○○何以在所持票據遭退票後仍借款給被告？是告訴人乙○○所稱：遭
    撤銷付款之委託後始知受騙云云，即非無疑，且其在原審所稱：係在八十八年十
    月才知惠鼎公司之支票係遭撤銷付款之委託云云（見原審卷第一百四十五頁倒數
    第五行），亦與前揭八十三年九月十三日提示付款時即知惠鼎公司之支票已撤銷
    委託銀行付款之事實不合，何況告訴人乙○○在八十四年三月二十一日曾持惠鼎
    公司所簽發，發票日為八十三年七月二十九日，面額三十萬元之支票提示付款，
    有加蓋在支票上之銀行交換章可按（見偵查卷第四頁第一張支票），益徵告訴人
    乙○○所稱係於八十八年十月始知撤銷付款之委託云云，為不實在。告訴人乙○
    ○雖陳稱被告係於八十三年八月間向銀行聲請撤銷付款之委託云云，惟經本院向
    台灣銀行三多分行查詢結果，惠鼎公司並未在八十三年八月間向該銀行撤銷付款
    委託，有該行覆函在卷可憑（見本院卷第四十六頁），是惠鼎公司撤銷付款委託
    之行為顯非如告訴人乙○○所稱係在八十三年八月間。
  (五)告訴人乙○○係從事代書業務，此經其於本院調查時陳明在卷（見本院卷第三十
    四頁），則其應知悉應負支票票據債務責任之人，原則上唯發票人及背書人，而
    依告訴人乙○○所提出之支票七紙，其發票人簽章欄均為「惠鼎兄弟貿易股份有
    限公司」加「陳惠瀛」之章，發票人並非被告，當時被告亦非公司之負責人，如
    被告確有持系爭支票借款，當時其何以未要求被告在支票上背書？參以告訴人乙
    ○○於本院調查時陳稱：「（為何到現在才告被告？）因為他哥哥跟我是好幾年
    的同學，從小就認識，他說公司如果有賺錢就會還我，後來他哥哥跟我說他和公
    司的股份已經劃分清楚，惠鼎公司歸被告所有，但惠鼎公司之前欠的，也要由他
    承受」等語（見本院卷第三二頁第六行），亦可證明被告與告訴人乙○○並非熟
    識，則如確係被告出面向告訴人乙○○借款，以告訴人乙○○上開閱歷，豈有不
    要求被告在支票上背書之理。且由告訴人乙○○上開所陳：「後來他哥哥跟我說
    他和公司的股份已經劃分清楚，惠鼎公司歸被告所有，但惠鼎公司之前欠的，也
    要由他承受」等語觀之，被告所辯：七百八十萬元係其兄陳惠瀛向告訴人乙○○
    所借，作為惠鼎公司周轉之用等語，並非無據，否則如係被告所借用，被告當然
    應負責，何須經由承受之程序始負清償之責任。
  (六)依告訴人所提陳惠瀛傳真給被告甲○○之書函內所載：「德勝您好，根據我們之
    間協議，惠鼎公司歸您所有，債務也歸你，其中包括．．．乙○○及所有其他公
    司債務。相信在這五年間，惠鼎公司創造之利潤，尤其是匯差，你應該本著良心
    歸還這些人之欠款，．．．」等語，亦足以證明告訴人乙○○所指之七百八十萬
    元之借款債務，係陳惠瀛擔任惠鼎公司之負責人時，因業務經營時需要資金而向
    告訴人所借，而非被告私人之借款，被告係因接手惠鼎公司之經營而與陳惠瀛協
    議，陳惠瀛認被告應承擔公司前向告訴人借款之債務無訛。又告訴人乙○○所持
    有之支票其發票人均非被告，是被告辯稱於代其兄清償後未取回系爭支票，亦無
    違於常理。末按告訴人乙○○所提出之抵押權設定契約書、借據之日期分別在八
    十二年一月及八十三年四月一日（見偵查卷第七頁、第一八七頁），均在被告事
    後清償債務之前，是該書證亦難證明被告有詐欺之情事。
    綜上所述，並無證據足以證明被告有不法所有之意圖，告訴人乙○○之指訴亦難
    謂已達於一般通常人均不致有懷之程度，依前揭最高法院之判例意旨，即難為被
    告有詐欺犯行之認定，此外，另亦查無其他積極證據足認被告詐欺之犯行，被告
    被訴詐欺罪嫌自屬不能證明。
五、原審因而以被告被訴詐欺罪嫌不能證明，而諭知無罪之判決，於法並無不合，檢
    察官仍循告訴人之聲請聲明上訴，指摘原判決不當，為無理由，應予駁回。
據上論結，應依刑事訴訟法第三百六十八條，判決如主文。
本案經檢察官郭振昌到庭執行職務。
中    華    民    國     九十一     年       九       月      九        日
                              臺灣高等法院高雄分院刑事第四庭
                                  審判長法官  蕭權閔
                                        法官  陳啟造
                                        法官  李嘉興
右正本證明與原本無異。
不得上訴。
                                      書記官  呂素珍
中    華    民    國     九十一     年       九       月      十一      日
                                                                        Ｋ
